【裁判字號】    99,台上,2519
【裁判日期】    990429
【裁判案由】    傷害致人於死等罪
【裁判全文】
最高法院刑事判決            九十九年度台上字第二五一九號
上  訴  人  甲○○
選任辯護人  錦樹律師
上  訴  人  乙○○原名呂政翰.
選任辯護人  蔡文斌律師
            王建強律師
            陳欣怡律師
上列上訴人等因傷害致人於死（原判決載為殺人）等罪案件，不
服台灣高等法院台南分院中華民國九十九年一月十二日第二審更
審判決（九十八年度重上更(二)字第一一五號，起訴案號：台灣台
南地方法院檢察署九十三年度偵字第九七八二、九八一一、一二
九一七號，九十四年度偵字第九四六、九四八、一二五四號），
提起上訴，本院判決如下：
    主  文
原判決關於甲○○傷害致人於死及乙○○部分均撤銷，發回台灣
高等法院台南分院。
其他上訴駁回。
    理  由
壹、撤銷發回（即傷害致人於死）部分：
本件原判決認定上訴人甲○○因氣憤蘇啟彬積欠賭債新台幣（下
同）六十萬元，經催討多次未果，於民國九十年五月十二日中午
，打電話找蘇啟彬之好友吳明興，至台南市○○○路○段四二五
號甲○○所經營之「真放肆ＰＵＢ」，商談代為償還事宜。惟因
吳明興見甲○○及其數十名小弟均不友善及氣氛相當不好，亦不
願平白無故償還他人所欠之債務，即藉故婉拒離去。甲○○遂於
當日下午二時十二分許，以0000000000號行動電話打
電話要蘇啟彬到「真放肆ＰＵＢ」店內，適蘇啟彬與其女友陳靜
美在台南市○○路附近之哥爸妻夫旅館，甲○○乃指揮其手下即
上訴人乙○○（原名呂政翰）、林俊行及謝明男三人（後二人另
案經原審判處罪刑確定），前往哥爸妻夫旅館附近之林森路、崇
明路交岔口某超商前搭載蘇啟彬前來商議償債之事。到達該ＰＵ
Ｂ後，甲○○即以三字經責罵蘇啟彬無法依其開出之條件償還賭
債，並指使乙○○、謝明男、林俊行、林昆輝（經第一審判處罪
刑確定）等人，以棍、棒、椅子等物打斷蘇啟彬之手腳。彼等在
客觀上應能預見以亂棍強力毆打蘇啟彬，可能毆打到頭、胸、四
肢等處，將造成傷害，且出手輕重難以控制，蘇啟彬亦可能因此
傷重致生死亡之結果，仍共同基於傷害之犯意聯絡與行為分擔，
由乙○○、謝明男、林俊行、林昆輝持用事先擺在店內之木棍、
鋁棒及椅子等物，強力毆打蘇啟彬之四肢及身體各處，用力之猛
致鋁棒頭部凹陷，握柄彎曲。蘇啟彬因禁不起毆打凌虐，乃向甲
○○苦苦哀求。甲○○即命蘇啟彬打電話找人借款求救，蘇啟彬
陸續以其0000000000號行動電話撥打給吳明興、劉福
枝、曾順良、吳奇準商借款項，惟均無著落。其間，甲○○等人
對外聯絡使用之電話除0000000000號外，另持用甲○
○之0000000000號行動電話；而甲○○於蘇啟彬每次
找人借款無著時，即指揮手下繼續毆打。乙○○、謝明男、林俊
行、林昆輝因不敢違抗命令，悉聽從甲○○指揮，共同承上開傷
害之犯意續行毆打之。延至同日下午四、五時許，蘇啟彬因頭部
受強力毆擊之鈍力傷，致重度腦水腫及顯著貧血，以及大腦海馬
溝迴和小腦扁桃體有輕度腦疝，且四肢骨折，身體各處傷口流血
，意識能力漸弱，呈現生命垂危現象。甲○○唯恐劉福枝、曾順
良、吳明興等人前來「真放肆ＰＵＢ」找蘇啟彬而發現上情，即
一方面指派乙○○持0000000000號行動電話前往台南
市○區○○路劉福枝經營之良力輪胎行找曾順良、劉福枝、吳明
興等人，謊稱已經將蘇啟彬送往台南市富強醫院就診，以規避渠
等尋找，自己則以0000000000號行動電話作為聯絡工
具，於同日下午五時許，將蘇啟彬載至離「真放肆ＰＵＢ」不遠
之台南市安平區○○○○街三九六巷十八號郭儒耀（由原審另行
審結）家中地下室內，乙○○隨後亦至該處會合，並商討如何處
置蘇啟彬。郭儒耀返家發現上情，唯恐禍延自身，又顧念與蘇啟
彬之情誼，乃要求甲○○等人儘速將蘇某送醫，惟拖延約一小時
許，甲○○仍怕被人發現渠等所為，乃令林俊行指使郭儒耀駕駛
其所有之車號ＹＸ－六二八六號自小客車搭載林昆輝，並用棉被
將蘇啟彬包裹，抬進上開自小客車後座後，將蘇啟彬載至雜草叢
生人煙稀少之空地丟棄，以免被人發覺。郭儒耀、林昆輝見蘇啟
彬受傷嚴重，急需送醫救治，即將蘇啟彬載至雜草叢生人煙稀少
之台南市○○○街虎威訓練場附近（即億載金城附近）空地放置
後，迅至同市○○路三一二號之公共電話打電話叫救護車，告知
億載金城附近有人受傷，然經台南市警察局勤務指揮中心值班人
員許文亮詢問姓名，即因緊張立即將電話掛斷而未完成報案程序
。倖於同（十二）日下午六時三十九分許，經路人葉健昌發現蘇
啟彬受傷呻吟，趕緊報案將之送往郭綜合醫院轉奇美醫院急救。
惟蘇啟彬仍因身受如原判決附表所示之傷害，造成重度腦水腫及
腦疝形成、軀體及四肢鈍力輕度至中度廣泛之損傷，於九十年五
月十三日上午三時四十分許，傷重不治死亡等情。因而撤銷第一
審該部分科刑之判決，變更檢察官所引起訴法條，比較新舊法律
規定後，改判皆論處甲○○、乙○○共同傷害人之身體，因而致
人於死罪刑，固非無見。
惟查：(一)、刑法第二百七十七條第二項之傷害致人於死罪及第二
百九十三條第二項之遺棄致人於死罪，均以行為人之傷害行為或
遺棄行為與被害人之死亡結果間，是否具有相當因果關係為衡。
所謂相當之因果關係，係就事後客觀予以審查，認為被害人之死
亡，確因行為人之傷害或遺棄行為所引起，足以發生此項結果而
言。傷害行為後，因果關係進行中，若被害人所受傷害，原不足
引起死亡之結果，係因其後之遺棄行為獨立發生死亡之結果者，
則被害人之死亡與加害者傷害之行為，並無相當因果關係，自難
令負傷害人致死之罪責，而應論以傷害與遺棄致人於死二罪。倘
若被害人之傷勢嚴重，縱及時醫治，仍無法救活者，雖有遺棄行
為，被害人之死亡即與遺棄行為無相當因果關係可言，自難成立
遺棄致人於死罪，應以傷害致人於死及遺棄二罪論處。依原判決
認定之事實，蘇啟彬遭上訴人二人及其同夥毆打受有如前述之傷
勢嚴重，似已失卻生存上所必要之自救力，上訴人等雖無扶助保
護之義務，但其著人用棉被將蘇啟彬包裹後，抬進自小客車後座
載至雜草叢生人煙稀少之空地棄置之行為，能否謂非遺棄犯行，
要非無疑。且此部分事實已據起訴書及，原判決未予審究，不
惟有已受請求之事項未予判決之違法，且依蘇啟彬所受之傷害，
其死亡之結果究竟係與上訴人等之傷害行為或遺棄行為有因果關
係，攸關上訴人二人應成立之罪名為何，自有進一步向急救之醫
院或解剖鑑定之法務部法醫研究所詳予查明之必要。原審對此未
為調查、審認明白，復未於理由內為必要之說明，併有調查未盡
、理由欠備之違背法令。另乙○○抗辯其未參與遺棄之犯行，實
情如何，於更審時，亦應一併詳為調查說明之。(二)、刑事訴訟法
第二百八十八條第四項規定審判長就被告科刑資料調查之順序，
第二百八十九條第三項明文賦予當事人量刑範圍之意見陳述權，
均旨在期使法院量刑更加精緻、妥適。檢察官於起訴書所載或審
判中到庭陳述所為之求刑意見，如僅止於量刑範圍之建議，因法
院仍應聽取被告意見，以供參酌，自無拘束法院之效力，亦無所
謂對於被告刑罰予以預告之危險；惟檢察官之求刑意見，倘已明
確指出其求刑的量刑建議之準據或具體事項，而得作為法院量刑
參考之依據者，則此等量定刑罰之事實，即本法第三百十條第三
款規定，有罪之判決書應於理由內記載其依刑法第五十七條所列
事項加以審酌以為科刑輕重量定之情形，當屬科刑資料之調查範
疇，自應於理由內說明各該事項之具體情形，否則其量刑即不足
據以斷定，並有判決理由不備之違背法令。本件起訴書「證據及
所犯法條」欄參、具體求刑部分二：記載「請審酌被告呂政翰所
涉較淺，係受甲○○之指使，處犯罪集團中，身不由己，且事後
頗有悔意，遠離甲○○之犯罪集團，並供出重要犯罪事實」等語
（見起訴書第二三頁），似已具體指明乙○○犯罪後之態度如何
，其中所謂供出該集團之重要犯罪事實為何、是否屬實，與其科
刑標準所應審酌之情狀，至有關係。原判決就此並未說明其加以
審酌之結果，以為科刑輕重量定之參佐，其刑罰裁量上之理由，
自嫌欠備。(三)、檢察官實施勘驗時，得為刑事訴訟法第二百十三
條所列之各項處分，依同法第二百十四條規定，賦予裁量被告、
辯護人得以在場之機會（即在場權），其勘察、體驗所得結果，
應依第四十二條、第四十三條法定程式製作勘驗筆錄。是檢察官
之勘驗筆錄、依據相驗結果所出具之相驗屍體證明書，本乎同法
第一百五十九條之一第二項規定意旨，除顯有不可信情況者外，
得承認其證據能力。又照片除非係作為供述之一部使用，或著重
在利用照相之機械性記錄功能形成事物報告的過程，而具有與人
之供述同一性質，始應依供述證據定其證據能力外，概屬於非供
述證據，並無傳聞法則之適用，倘依據照片本身或其他證據，已
足以認定其與待證事實具有關聯性，又無違法取得之情形者，即
得為證據。原判決以卷附之現場與解剖照片、檢察官勘驗筆錄、
相驗屍體證明書，均係公務員職務上製作之文書，無顯不可信之
情況，認有證據能力云云，即難謂為適當。另原判決對於採為判
斷依據之指認照片資料、電信機構通聯紀錄、葉健昌繪製之傷者
現場圖、火警與救護報案紀錄等，悉未說明其何以有證據能力之
理由，亦有理由不備之違誤。以上，或為上訴意旨所指摘，或為
本院得依職權調查之事項，應認原判決關於甲○○傷害致人於死
及乙○○部分仍有撤銷發回更審之原因。
貳、上訴駁回（即甲○○妨害自由）部分：
本件原審審理結果，認為上訴人甲○○與林胤男、楊世銘、郭錦
川等人共同妨害林玉昇行動自由、脅迫丙○○夫妻（即林玉昇父
母）履行無義務之借款之事等犯行明確，因而撤銷第一審該部分
不當之判決，變更檢察官所引起訴法條，比較新舊法律規定後，
依行為時牽連犯從一重論處上訴人共同以非法方法，剝奪人之行
動自由罪刑，已詳其調查、取捨證據之結果及憑以認定犯罪事
實之心證理由，並就上訴人否認犯行之供詞及所辯各語認非可採
，予以論述。證人以聞自被告在審判外所為不利其本人之陳述作
為內容而為之轉述，本質上雖等同於被告審判外之自白或其他不
利於己之陳述，因亦屬傳聞陳述，依刑事訴訟法第一百五十九條
之五第一項同意法則之法理，如經原供述者即被告之言詞或書面
予以肯認，或其轉述之內容與原供述者之陳述相符者，該傳聞陳
述即得為證據。本件起訴書記載：於九十一年九月間，林玉昇被
上訴人等人抓到，限制其行動自由，致其等（即林玉昇與其父母
丙○○夫妻）心生畏怖，不得已情況下交付八十萬元，才得以安
然釋放回來等語。第一審判決認定：上訴人帶領楊世銘、林胤男
、郭錦川等人共同基於脅迫使人行無義務之事及妨害自由之犯意
聯絡，……，繼於九十一年九月間某日晚上七時許，以其他非法
方法剝奪林玉昇行動自由，致丙○○在不得已情況下，答應借予
上訴人八十萬元，林玉昇才得於同日晚上十二時許被釋放回來等
情。共同被告楊世銘於原審上訴審訊問時，係針對上開被訴妨害
行動自由之事實為認罪之陳述，並坦承「有與甲○○、林胤男、
郭錦川去剝奪林玉昇的（行動）自由」等語，其陳述已甚明確，
而楊世銘經原審傳拘無著，客觀上已不能受詰問，悉無上訴意旨
所指楊世銘之陳述語焉不詳及有應調查之證據未予調查之違法情
形。證人丙○○證稱：「後來經過約四個禮拜，有一輛車載三、
四個人過來，叫林玉昇上車，載他去喝酒，他有打電話回來，說
柯先生（上訴人）要跟他拿錢，後來我才過去」等語，乃就其親
自體驗之經過所為之陳述，至於林玉昇究竟被帶往何處，依丙○
○所證：「是楊世銘到我家講的，說我兒子被從布袋載去歸仁喝
酒限制自由，他問我要不要處理」等詞，雖係轉述其聽聞自共同
被告楊世銘之說詞，而為傳聞供述，但此部分轉述之內容既與楊
世銘自己所為不利於己之陳述一致，依上說明，自得為證據。上
訴意旨指證人丙○○上開證詞為傳聞供述，無證據能力云云，不
無誤會，並非適法之第三審上訴理由。另共同被告林胤男亦供認
有參與剝奪林玉昇的行動自由等情不諱。原判決係綜核全案證據
資料，本於推理作用，憑為認定事實，並非單憑楊世銘之陳述為
論罪依據，亦無上訴意旨所指採證違法、判決理由不備之違誤。
依上所述，上訴人妨害行動自由部分之上訴為違背法律上程式，
應予駁回。至與上開部分有裁判上一罪關係、不得上訴第三審之
強制罪部分所提起之第三審上訴，因妨害行動自由部分之上訴為
不合法，應從程序上予以駁回，自亦無從適用審判不可分原則為
實體上審判，應併予駁回。
據上論結，應依刑事訴訟法第三百九十七條、第四百零一條、第
三百九十五條前段，判決如主文。
中    華    民    國  九十九  年    四    月  二十九  日
                      最高法院刑事第十三庭
                          審判長法官  賴  忠  星
                                法官  呂  丹  玉
                                法官  吳      燦
                                法官  蔡  名  曜
                                法官  葉  麗  霞
本件正本證明與原本無異
                                      書  記  官
中    華    民    國  九十九  年    五    月    三    日
                                                      V

司法院資訊處製作；財團法人民間司法改革基金會備份。
